臺灣高等法院民事判決
                                    108年度重上字第548號
上  訴  人  吳玉霞
訴訟代理人  王瀚興律師
            蔡明憲
被  上訴人  蔡琇任


上列當事人間請求不動產所有權移轉登記事件，上訴人對於中華
民國108年5月16日臺灣新北地方法院107年度訴字第1998號第一
審判決提起上訴，本院於108年12月11日言詞辯論終結，判決如
下：
    主      文
上訴駁回。
第二審訴訟費用由上訴人負擔。
    事實及理由
一、上訴人主張：其出資購買新北市○○區○○段0000地號土地（權
    利範圍：1/5）及其上同段2462建號建物（門牌號碼新北市○
    ○區○○街0段000號3樓房屋，權利範圍：全部，以下合稱系爭
    房地）借名登記於其子即訴外人蔡嘉文名下，並由其繳納及
    保管系爭房地之稅捐及權狀，其為系爭房地實際所有權人。
    嗣於民國103年12月30日其再將系爭房地借名登記於其女即
    被上訴人名下，近日聽聞被上訴人欲將系爭房地出售，爰以
    本件起訴狀繕本之送達為終止兩造間借名登記法律關係之意
    思表示，並依終止借名登記後之法律關係、民法第767條第1
    項中段及類推適用民法第549條規定，請求被上訴人將系爭
    房地所有權移轉登記予上訴人。（原審為上訴人敗訴之判決
    ，上訴人不服，提起上訴）。並於本院聲明：㈠原判決廢棄
    。㈡被上訴人應將系爭房地所有權移轉登記予上訴人。
二、被上訴人則以：其係經蔡嘉文贈與取得系爭房地，其與上訴
    人間就系爭房地並無成立借名登記關係。系爭房地之建物、
    土地所有權狀目前由其持有等語，資為抗辯。並於本院聲明
    ：上訴駁回。
三、上訴人主張其出資購買系爭房地登記於蔡嘉文名下，蔡嘉文
    於103年12月30日將系爭房地所有權移轉登記予被上訴人等
    情，業據提出不動產買賣契約書、臺灣中小企業銀行樹林分
    行開立之本行支票、不動產登記費用明細表、土地/建築改
    良物買賣所有權移轉契約書、83年土地增值稅、契稅繳款書
    、監證費繳納通知書、82年地價稅、房屋稅繳款書等件為證
    （原審卷第215至237頁），被上訴人對此並不爭執，自堪信
    為真實。
四、上訴人復主張系爭房地係其借名登記於被上訴人名下，其已
    終止該借名登記關係，自得請求被上訴人將系爭房地所有權
    移轉登記予上訴人等語，為被上訴人所否認，並以前詞置辯
    ，經查：
  ㈠兩造間就系爭房地有無成立借名登記之明示或默示合意？
  ⒈按民事訴訟如係由原告主張權利者，應先由原告負舉證之責
    ，若原告先不能舉證，以證實自己主張之事實為真實，則被
    告就其抗辯事實即令不能舉證，或其所舉證據尚有疵累，亦
    應駁回原告之請求。次按父母於生前將名下之財產預為規劃
    ，而將之預先分配予子女或其家屬，已漸成現今社會之常態
    。此在具一定資力之父母為避免因死後遺留之財產遭課徵遺
    產稅之賦稅問題，而於生前預為規劃，尤屬常見。是以，父
    母於生前預為規劃並分配名下財產，其原因與目的多端，或
    為避免遺產稅之賦稅問題，或為公平分配其財產，或為照顧
    非屬法定繼承人之家屬，或為避免因其死後，於繼承人或家
    屬間產生繼承之紛爭等不定。又父母於生前將名下財產預為
    規劃並分配予子女或家屬，其態樣多重，其間之法律關係，
    或為贈與、或為信託、或為借名登記等，不一而足。而所謂
    借名登記契約，乃當事人約定，一方（借名者）經他方（出
    名者）同意，而就屬於一方現在或將來之財產，以他方之名
    義，登記為所有人或其他權利人，該出名者僅為名義上之所
    有權人，實質上仍由借名者享有該財產之使用、收益及處分
    權，並負擔因此所生之義務。此借名登記契約與父母生前將
    名下財產贈與其子女或家屬，僅保留該財產之管理、使用、
    收益之權限，待父母百年後，始由該財產之所有人取回管理
    、使用、收益等權限之法律性質不同。蓋借名登記契約之出
    名者，就該財產僅為登記名義人並非實質所有權人，而贈與
    契約之登記名義人已為該財產之實質所有權人，僅其就受贈
    之財產於約定之範圍內就管理、使用、收益之權限受有限制
    而已。本件上訴人主張其將系爭房地借名登記於被上訴人名
    下乙節，既為被上訴人所否認，則上訴人就此有利於己之事
    實，即應負舉證之責。
  ⒉兩造間為母女關係，上訴人購買3間房屋分別登記在其3名子
    女名下，即新北市○○區○○街0段000○0號4樓房地（下稱293之
    1號4樓房地）登記在蔡嘉文名下、系爭房地登記在被上訴人
    名下、新北市○○區○○街0段000○0號3樓房地（下稱293之1號3
    樓房地）登記在蔡明憲名下，為上訴人所是認（原審卷第24
    7頁、本院卷第98頁），且上訴人於原審進行當事人訊問時
    陳稱：上開房屋是我買的，如果我走了，當然要留給子女，
    登記誰的就是誰的，其他人不能跟登記的人要等語（原審卷
    第258頁）。又證人即上訴人之子蔡嘉文於原審證稱：其於8
    3年退伍時，上訴人及繼父（燕玉恆）以其名義購買系爭房
    地而為贈與，嗣上訴人於86年間購買293之1號4樓房地以贈
    與方式過戶至其名下，並親口告知其系爭房地要贈與給被上
    訴人，且與繼父計畫好3名子女各有1間房屋，另將293之1號
    3樓房地贈與蔡明憲等語（原審卷第259頁）。足見上訴人購
    買293之1號3樓、4樓房地、系爭房地分別以贈與方式登記至
    蔡明憲、蔡嘉文、被上訴人名下，係屬上訴人預為規劃其子
    女各取得上開房屋所有權，此與借名登記契約並無使出名人
    實質取得所有權之情形不同。再者，上訴人購買新北市○○區
    ○○街0段000號經營三老小吃店及高雄市○鎮區○○○路000號11
    樓房地均登記在其名下，而293之1號3樓、4樓、系爭房地則
    分別登記在蔡明憲、蔡嘉文、被上訴人名下，為兩造所不爭
    （本院卷第98頁），則上訴人就系爭房地並無借用被上訴人
    名義登記之必要，自難認兩造間就系爭房地有借名登記之法
    律關係存在。
  ⒊上訴人雖主張系爭房地由其出資購買，且該房地之稅捐及權
    狀由其繳納及保管，其僅將系爭房地借名登記於被上訴人名
    下等語。惟父母出資買受不動產並將之登記於子女名下，寓
    有贈與該不動產予子女之意，已漸成現今社會常態，上訴人
    將系爭房地登記於被上訴人名下時，已向蔡嘉文提及其3名
    子女各取得1間房屋，系爭房地係上訴人贈與被上訴人等情
    ，已如前述，益徵系爭房地雖由上訴人出資購買，然上訴人
    將系爭房地登記於被上訴人名下，確有使被上訴人實質取得
    系爭房地所有權之意。又兩造為母女關係，且系爭房地係自
    蔡嘉文名下以贈與方式移轉登記為被上訴人所有，有該次土
    地登記申請書在卷可佐（原審卷第81至89頁），則兩造間就
    系爭房地之法律關係依形式觀之即為贈與，自難僅以系爭房
    地係上訴人出資購買，即謂兩造間就系爭房地有借名登記關
    係存在。又上訴人主張其持有系爭房地之建物、土地所有權
    狀，並繳納該房地稅捐，固業據提出102年至106年房屋稅繳
    款書、104年、105年地價稅繳款書、系爭房地之土地、建物
    所有權狀等件為證（原審卷第35、185至195、213、214、27
    7、279頁）。然上開建物、土地所有權狀、房屋稅、地價稅
    繳款書僅能證明上訴人出資購買系爭房地及繳納稅捐等情，
    尚無法據此逕予認定兩造間就系爭房地有借名登記關係存在
    。又上訴人於原審進行當事人訊問時已陳明系爭房地、293
    之1號3樓、4樓房地之權狀都由其保管，並放在保險箱，上
    開房屋所有稅捐均由其繳納（原審卷第258頁），且證人即
    上訴人之子蔡明憲於原審證稱：其為293之1號3樓房屋所有
    權人，該房屋所有權狀由上訴人保管，並由其繳納所有稅捐
    ，當時上訴人說全家住一起，權狀由其統一保管，因為怕我
    們把房屋拿去抵押、借錢、擔保等語（原審卷第260至261、
    263頁）。益證上訴人將系爭房地、293之1號3樓、4樓房地
    分別贈與被上訴人、蔡明憲、蔡嘉文後，仍居於母親角色，
    代被上訴人、蔡明憲、蔡嘉文管理上開房地，並繳納相關稅
    捐，衡諸我國風俗習慣，事所恆有，亦與人情義理無所違背
    ，自難僅以其持有系爭房地之建物、土地所有權狀及繳納稅
    捐，即謂其將系爭房地移轉登記予被上訴人時係成立借名登
    記關係。
  ⒋按所謂默示之意思表示，係指依表意人之舉動或其他情事，
    足以間接推知其效果意思者而言，若單純之沉默，則除有特
    別情事，依社會觀念可認為一定意思表示者外，不得謂為默
    示之意思表示。本件上訴人另主張兩造間就系爭房地有默示
    成立借名登記關係之意思表示等語。惟證人蔡明憲於原審證
    稱：上訴人購買293之1號4樓房屋時，請蔡嘉文拿出印鑑將
    系爭房地過戶予上訴人，但蔡嘉文不願意，後來親戚朋友以
    被上訴人日後會沒地方住，蔡嘉文才把印鑑證明交出來，上
    訴人僅告知要其趕快幫忙辦理將系爭房地移轉登記給被上訴
    人，其並未跟被上訴人說系爭房地移轉登記之原因等語（原
    審卷第262至263頁）。顯見上訴人委請蔡明憲辦理將系爭房
    地自蔡嘉文名下移轉登記為被上訴人所有時，兩造間並無任
    何舉動或特別情事，足以間接推知兩造間就系爭房地有默示
    成立借名登記關係之意思表示，上訴人對此復未能舉證以實
    其說，是上訴人此部分主張，要無可取。
  ㈡上訴人得否依終止借名登記後之法律關係、民法第767條第1
    項中段、類推適用民法第549條規定，請求被上訴人將系爭
    房地所有權移轉登記予上訴人？
    上訴人主張兩造間就系爭房地成立借名登記關係，其以本件
    起訴狀繕本之送達為終止兩造間借名登記法律關係之意思表
    示云云。惟兩造間就系爭房地並未成立借名登記關係，已如
    前述，則上訴人主張依終止借名登記後之法律關係、民法第
    767條第1項中段及類推適用民法第549條規定，請求被上訴
    人將系爭房地所有權移轉登記予上訴人，核屬無據。
五、從而，上訴人依終止借名登記後之法律關係、民法第767條
    第1項中段及類推適用民法第549條規定，請求被上訴人將系
    爭房地所有權移轉登記予上訴人，為無理由，不應准許。原
    審為上訴人敗訴之判決，核無不合。上訴意旨指摘原判決不
    當，求予廢棄改判，為無理由，應駁回其上訴。
六、本件事證已臻明確，兩造其餘攻擊防禦方法及所提證據，經
    審酌，核與本件判決結果不生影響，爰不再逐一論列，附此
    敘明。
七、據上論結，本件上訴為無理由，依民事訴訟法第449條第1項
    、第78條，判決如主文。
中　　華　　民　　國　 108　　年　　12　　月　　25　　日
                    民事第十二庭  
                        審判長法  官  陳秀貞
                              法  官  蔡世芳
                              法  官  林哲賢
正本係照原本作成。
如不服本判決，應於收受送達後20日內向本院提出上訴書狀，其
未表明上訴理由者，應於提出上訴後20日內向本院補提理由書狀
（均須按他造當事人之人數附繕本）上訴時應提出委任律師或具
有律師資格之人之委任狀；委任有律師資格者，另應附具律師資
格證書及釋明委任人與受任人有民事訴訟法第466 條之1第1項但
書或第2項（詳附註）所定關係之釋明文書影本。如委任律師提
起上訴者，應一併繳納上訴審裁判費。
中　　華　　民　　國　　108 　年　　12　　月　　25　　日
　　　　　　　　　　　    　　書記官  陳盈真
附註：
民事訴訟法第466條之1（第1項、第2項）：
對於第二審判決上訴，上訴人應委任律師為訴訟代理人。但上訴
人或其法定代理人具有律師資格者，不在此限。
上訴人之配偶、三親等內之血親、二親等內之姻親，或上訴人為
法人、中央或地方機關時，其所屬專任人員具有律師資格並經法
院認為適當者，亦得為第三審訴訟代理人。